【裁判字號】    91,訴,2061
【裁判日期】    920312
【裁判案由】    公平交易法
【裁判全文】
臺北高等行政法院判決                            九十一年度訴字第二○六一號
                              .
    原      告  泛爾維特企業有限公司
    代  表  人  甲○○
    訴訟代理人  戊○○
    被      告  行政院公平交易委員會
    代  表  人  黃宗樂（主任委員）住同右
    訴訟代理人  乙○○
                丙○○
                丁○○
右當事人間因公平交易法事件，原告不服行政院中華民國九十一年四月四日院臺訴字
第○九一○○八二八四九號訴願決定，提起行政訴訟。本院判決如左：
    主  文
原告之訴駁回。
訴訟費用由原告負擔。
    事  實
甲、事實概要：
    緣原告於民國（下同）八十九年九月間經人檢舉，藉辦消防講習之名行銷消防器
    材，案經被告審理，認原告依附公益團體「中華民國消防救災協會」名義行銷商
    品，以錯誤資訊誤導及欺瞞消費者，為足以影響交易秩序之欺罔行為，違反行為
    時公平交易法第二十四條規定，乃依同法第四十一條前段規定，以九十年十一月
    二十三日（九十）公處字第一八七號處分書，命原告自該處分書送達之次日起，
    應立即停止前項違法行為，並處原告罰鍰新臺幣（下同）二十萬元。原告不服，
    提起訴願遭駁回，遂向本院提起本件行政訴訟。
乙、兩造聲明：
  一、原告聲明：訴願決定及原處分均撤銷。
  二、被告聲明：駁回原告之訴。
丙、兩造之爭點：
  （一）原告提起本件行政訴訟是否合法？
  （二）原告有無被告處分書所指之行為？
原告主張：
一、原告歷經此次事件生意一落，該案從八十九年開始造成原告工作人員壓力沈重而
    離職，供貨廠商也受被告約談而不願與原告再有生意往來。
二、陳宜育係被中華民國消防救災協會開除，因懷恨在心而做出不利該會的事情。由
    陳宜育之陳述紀錄例如在九十年三月才被開除，竟稱在八十九年九月被開除，可
    知該資料有諸多不實。
被告主張：
一、程序方面：
    按行政訴訟法第四條第一項規定：「人民因中央或地方機關之違法行政處分，認
    為損害其權利或法律上之利益，經依訴願法提起訴願而不服其決定，或提起訴願
    逾三個月不為決定，或延長訴願決定期間逾二個月不為決定者，得向高等行政法
    院提起撤銷訴訟。」查本案原告因不服被告（九十）公處字第一八七號處分向行
    政院提起訴願，惟因訴願書未經原告及其代表人簽名或蓋章，亦未載明營業處所
    及代表人姓名、出生年月日、住、居所，經行政院於九十一年一月十八日發函請
    原告於文到次日起二十日內依法補正而未補正，行政院遂於同年四月四日依訴願
    法第七十七條第一款規定，為不受理之決定，上開訴願決定於法並無不合。故本
    案原告既未經合法提起訴願，現又逕提起行政訴訟，依上開行政訴訟法第四條第
    一項規定，難認為起訴合法，自應裁定駁回原告之訴，合先陳明。
二、實體方面：
（一）按公平交易法第二十四條規定「除本法另有規定者外，事業亦不得為其他足以
      影響交易秩序之欺罔或顯失公平之行為。」所謂「欺罔」，係指事業以欺騙或
      隱瞞重要事實等引人錯誤之方法，致使交易相對人與其交易或使競爭者喪失交
      易機會。而事業以行動支持或投入公益活動，雖未有任何不當之處，惟事業如
      在進行公益活動之時附帶從事營利行為，因易使消費大眾對公益活動與事業行
      為之界限產生混淆，故業者倘有利用民眾對公益團體之信賴感，依附其名義，
      而俟機行銷產品之情事，就其整個行銷過程，足使他人陷於錯誤而與之交易，
      同時亦影響客戶自由決定之權利及同業間公平交易機會，自得論其為足以影響
      交易秩序之欺罔行為。
（二）查中華民國消防救災協會教官陳宜育至被告陳述謂：「我本人曾經先至中華民
      國消防救災協會受戊○○先生教授相關內容後，再自行重覆聽由戊○○先生所
      錄製之授課內容錄音帶，以利至受宣導單位教授消防宣導講習，至於上課之教
      材皆由中華民國消防救災協會所提供，不過中華民國消防救災協會要求我在宣
      導末節提及可幫民眾推薦合法廠商以購置消防器材。在此所指合法廠商即是泛
      爾維特公司，再由民眾填具申購單傳回中華民國消防救災協會，由該協會與民
      眾接洽後續購買事宜，至於講習內容會提到消防法第三十五條『應設置消防安
      全設備而未依規定設置或維護，管理權人於發生火災致人於死，須負刑責』等
      法律問題。」復據原告某供應商九十年七月十七日到會陳述：「泛爾維特戊○
      ○先生去年有向我提到他們購買之滅火器及防煙面罩、偵煙器都是交給協會．
      ．．。」並表示戊○○曾於消防安全宣導時，要求該供應商以該協會工程人員
      之名義評估消防工程，再向供應商收取佣金之情事，再佐以被告問卷調查所得
      結果，共有三分之一之受訪民眾表示購買裝設中華民國消防救災協會宣導之消
      防安全設備，顯見宣傳過程中有推薦銷售商品之實。又本案單從外觀上看，雖
      係由中華民國消防救災協會於宣導防災時從事商品銷售，惟經檢視該協會成立
      時之發起成員、理監事、會務人員、教官及實際會務運作情形觀之，再加上該
      協會推銷之商品應係由原告提供，從而可認原告方為本違法案件之主體。據上
      ，原告依附公益團體名義行銷，系爭行為足致民眾陷於錯誤，影響民眾交易決
      定及競爭者公平競爭之交易機會，此種利用消費者心理上的負擔，影響其對商
      品之價格、品質、效用等為客觀判斷，而不得不接受該交易之情形，依首揭法
      條意旨，核屬足以影響交易秩序之欺罔行為，違反公平交易法第二十四條之規
      定。
（三）案據被告調查所得事證，中華民國消防救災協會於八十九年六月十一日登記設
      立，地址為臺北市中山區○○○路○段四一之一號四樓，而原告八十八年十二
      月二十二日至八十九年二月七日間登記地址亦在該處，是原告自稱從未於臺北
      市○○○路○段四一之一號四樓營業辦公，似與事實有間。
（四）原告主張陳宜育與其業務無關，陳因遭中華民國消防救災協會開除挾怨報復乙
      節，查原告代表人甲○○到被告時自承陳宜育係其朋友，又陳宜育係原告代表
      人甲○○之父戊○○所訓練之協會教官，況本案處分書送達證書受送達人所簽
      蓋係「泛爾維特企業有限公司（原告）戊○○經理代（Ａ00000000）
      」，且勾選項係原告之「受雇人」，再證諸陳宜育之投保單位亦係原告等節以
      觀，足證原告所辯非屬事實，不足採信。
（五）原告主張其掛號信係由其負責人之父親代為領取，從筆跡可知係由郵局辦事人
      員代為書寫乙節，查系爭掛號信之送達回執上蓋有原告「泛爾維特企業有限公
      司」大印，上開印信與原告起訴狀具狀人所使用之印信相同，況查戊○○曾係
      原告之董事，足認原告業於九十年十月十二日收受前開掛號信。
（六）原處分係以原告依附公益團體名義行銷商品，以錯誤資訊誤導及欺瞞消費者之
      事證明確，核屬公平交易法第二十四條足以影響交易秩序之欺罔行為予以處分
      ，至於原告主張因本案致其生意一落千丈，係屬二事，併予陳明。
（七）末按被告針對類似案件為問卷調查時，多數人為避免日後不必要之困擾，填具
      問卷調查之意願不高，惟被告為調查本案，針對中華民國消防救災協會提供八
      十九年六月至同年十月消防安全教育宣導名單所做問卷調查共計二十一份，並
      回收十二份，已屬不易，況問卷調查對象係由原告提供，依此所得之問卷結果
      應值採信，併予陳明。
    理  由
甲、程序方面：
    本件訴願決定雖以訴願書未經原告及其代表人簽名或蓋章，亦未載明營業處所及
    代表人姓名、出生年月日、住、居所，經限期命補正而未補正，而依訴願法第七
    十七條第一款規定，為不受理之決定；被告亦以原告既未經合法提起訴願，其逕
    提起行政訴訟，依行政訴訟法第四條第一項規定，難認為起訴合法云云。惟查，
    原告已於九十一年二月七日將補正之訴願書送達被告，有原告提出之補正訴願書
    及掛號郵件收件回執影本附卷可參，並為被告所不爭執，因被告不知行政院訴願
    委員會通知原告補正情事，未將補正後之訴願書轉寄行政院訴願委員會，致行政
    院訴願委員會誤認原告未為補正，而為訴願不受理之決定，則該訴願決定，自難
    認為合法。惟本件原處分係屬羈束處分，因僅生該處分是否適法之問題，本院依
    法可自行審查，且原告業已表明請本院逕行裁判，是本院仍應為實體審究，合先
    敘明。
乙、實體部分：
一、按「「除本法另有規定者外，事業亦不得為其他足以影響交易秩序之欺罔或顯失
    公平之行為。」公平交易法第二十四條定有明文。事業如在進行公益活動之時附
    帶從事營利行為，因易使消費大眾對公益活動與事業行為之界限產生混淆，故業
    者倘有利用民眾對公益團體之信賴感，依附其名義，而俟機行銷產品之情事，就
    其整個行銷過程，足使他人陷於錯誤而與之交易，同時亦影響客戶自由決定之權
    利及同業間公平交易機會，自得論其為足以影響交易秩序之欺罔行為。
二、本件原告於八十九年九月間經人檢舉，藉舉辦消防講習之名行銷消防器材，案經
    被告調查，認原告依附公益團體名義行銷商品，以錯誤資訊誤導及及欺瞞消費者
    ，為足以影響交易秩序之欺罔行為，違反行為公平交易法第二十四條規定，乃依
    同法第四十一條前段規定，命原告自該處分書送達之次日起，應立即停止前項違
    法行為，並處原告罰鍰二十萬元，經核並無不合。原告不服，主張如事實欄所載
    。本件所需審究者為原告有無被告處分書所指之行為？
三、經查，案外人中華民國消防救災協會其負責人戊○○（即本件訴訟代理人）與原
    告代表人甲○○為父子關係，而中華民國消防救災協會於八十九年六月十一日登
    記設立，地址為臺北市中山區○○○路○段四一之一號四樓，原告八十八年十二
    月二十二日至八十九年二月七日間登記地址亦在該處（本件處分時則設於同號三
    樓），二者間有密切關係，合先敘明。次查，本件原告之違反公平交易法，係經
    人檢舉而由被告進行調查者。本件經被告調查結果，中華民國消防救災協會教官
    陳宜育至被告處陳述略以「渠先至中華民國消防救災協會由戊○○教授相關內容
    後，至受宣導單位教授消防宣導講習，上課之教材皆由中華民國消防救災協會所
    提供，中華民國消防救災協會要求渠在宣導末節提及可幫民眾推薦合法廠商以購
    置消防器材。在此所指合法廠商即是泛爾維特公司，再由民眾填具申購單傳回中
    華民國消防救災協會，由該協會與民眾接洽後續購買事宜，至於講習內容會提到
    消防法第三十五條『應設置消防安全設備而未依規定設置或維護，管理權人於發
    生火災致人於死，須負刑責』等法律問題。」（二）原告某供應商九十年七月十
    七日調查時至被告處陳述略以「泛爾維特戊○○去年有向其提到原告購買之滅火
    器及防煙面罩、偵煙器都是交給協會．．．。」並表示戊○○曾於消防安全宣導
    時，要求該供應商以該協會工程人員之名義評估消防工程，再向供應商收取佣金
    之情事；（三）被告就中華民國消防救災協會提供八十九年六月至同年十月消防
    安全教育宣導名單所做問卷調查共計二十一份，並回收十一份，其中四位受訪者
    認為中華民國消防救災協會係政府單位所從事免費定期教育安導；二位受訪者認
    為該協會整體宣導方式具有誤導或欺罔消費者之效果；（四）中華民國消防救災
    協會通知函中亦載有「業經內政部正式核准立案」。綜上，足認原告與中華民國
    消防救災協會有共同使消費者誤以為該協會係受政府指導之公益團體，並藉此向
    消費者推薦特定廠商即原告之產品，足以影響交易相對人對於交易與否之決定，
    並影響競爭者公平競爭之交易機會之行為，該當於違反公平交易法第二十四條規
    定之要件，被告予以處罰，並無不合。
四、原告雖以陳宜平因於九十年三月初擔任中華民國消防救災協會消防教育宣導時，
    有向受宣導人藉機銷售案外人昶周企業有限公司商品行為致為協會開除，於被告
    調查時，係挾怨報復及其係在九十年三月十五日始為協會開除，竟稱在八十九年
    九月離開協會，顯有不實云云。惟查昶周企業有限公司因有與原告類似違法行為
    ，經被告予以處分，有處分書附卷可參，原告既不否認陳宜平為中華民國消防救
    災協會從事消防教育宣導，則其何時離職及其離職原因，要與本件處分無涉。原
    告雖又指摘被告收回之問卷，其中一份為八十八年、另一份為八十九年二月份，
    均在中華民國消防救災協會成立前，顯見受調查人係接受其他單位講習，搞不清
    楚是何單位所為，誤為原告公司云云。經查，姑不論依原告所述之意，在該業界
    以相同方式銷售消防產品，顯然為習所常見之行為，才會有導致接受宣導者，有
    誤認宣導者之情事；且該問卷名單為原告所提供者，足見為確曾受中華民國消防
    救災協會或與原告有關之協會宣導者，被告向其調查，並無錯誤；況除該二問卷
    外，由其餘問卷之答覆，亦足認中華民國消防救災協會有不當之宣導，是原告所
    辯，尚無可採。至於該業界其他廠商，如有其他類似行為，一經被告查獲，被告
    應依法加以處分，要屬當然。
五、從而，本件原處分並無違誤，訴願決定予以維持，亦無不合，原告徒執前詞，聲
    請撤銷，為無理由，應予駁回。
六、兩造其餘之主張與陳述，核與上開結論不生影響，爰不予一一論述，併此敘明。
據上論結，本件原告之訴為無理由，爰依行政訴訟法第九十八條第三項前段，判決如
主文。
中    華    民    國    九  十  二    年        三      月    十二      日
                 臺 北 高 等 行 政 法 院   第 五 庭
                                            審判長  法  官  張瓊文
                                                    法  官  劉介中
                                                    法  官  黃清光
右為正本係照原本作成。
如不服本判決，應於送達後二十日內，向本院提出上訴狀並表明上訴理由，如於本判
決宣示後送達前提起上訴者，應於判決送達後二十日內補提上訴理由書（須按他造人
數附繕本）。
中    華    民    國    九  十  二    年        三      月    十三      日
                                                    書記官  楊子鋒


司法院資訊處製作；財團法人民間司法改革基金會備份。
